臺灣高等法院民事判決
再　審原告　乙○○
訴訟代理人　陳鄭權律師
複　代理人　黃勃叡律師
再　審被告　甲○○
上列當事人間損害賠償事件，再審原告對於中華民國96年1 月17
日本院95年度上易字第823號確定判決提起再審之訴 ，本院於96
年10月2日言詞辯論終結，本院判決如下：
    主      文
再審之訴駁回。
再審訴訟費用由再審原告負擔。
    事實及理由
壹、程序方面：
一、本件再審被告經合法通知，未於言詞辯論期日到場，核無民
    事訴訟法第386條各款所列事由 ，爰依再審原告之聲請，准
    由其一造辯論而為判決。
二、按「再審之訴，應於30日之不變期間內提起。前項期間，自
    判決確定時起算，判決於送達前確定者，自送達時起算；其
    再審之理由發生或知悉在後者，均自知悉時起算。」民事訴
    訟法第500條第1項、第2項前段定有明文 。查本院95年度上
    易字第823號判決 (下稱原確定判決)係不得上訴第三審事件
    ，故於原確定判決宣告時，即民國 (下同)96年1月17日即告
    確定，嗣於同年1 月29日送達再審原告之訴訟代理人陳鄭權
    律師，此有送達證書附卷可按（見原確定判決卷第120頁)，
    其再審之訴之不變期間應自送達該判決予再審原告之訴訟代
    理人之翌日即同年月30日起算 (按再審原告雖不在本院所在
    地住居，惟其訴訟代理人陳鄭權律師事務所在本院所在地，
    且有特別代理權得提起再審之訴，故無須扣除在途期間) ，
    算至96年3月1日屆滿 (本應於同年2月28日屆滿 ，因該日為
    國定紀念日，故以其次日代之) 。而再審原告於96年2月9日
    提起本件再審之訴，有民事再審狀之收文戳章在卷可參 (見
    本院卷第1頁)。因此，再審原告提起本件再審之訴，顯未逾
    30日之法定不變期間，合先敘明。
貳、實體方面：
一、再審原告起訴主張：大陸萊西市經濟技術開發區管理委員會
    (下稱萊西管委會)確將收取土地出讓費價款之權利轉讓予再
    審原告，再審被告之丈夫即訴外人劉兆文亦與萊西管委會簽
    訂合約，同意由訴外人劉兆文與再審原告另訂立土地買賣合
    約，由再審原告收取土地出讓費價款並開立收據，故再審原
    告確有收受新臺幣 (下同) 120 萬元土地轉讓費之權利。再
    審被告及其丈夫明知再審原告有權收取土地轉讓費用，且同
    意再審原告有收取120萬費用之權利 。再審原告於前程序第
    一審提出之其以臺灣進豐國際投資顧問公司名義 (下稱進豐
    公司)與訴外人萊西管委會簽訂之合同書 (下稱第1份合同書
    ) ，及訴外人劉兆文與訴外人萊西管委會簽訂之合同書 (下
    稱第2份合同書)，均有財團法人海峽交流基金會 (下稱海基
    會)及山東省公證處之公證，依民事訴訟法第358條規定，應
    推定為真正，惟原確定判決卻逕認第2 份合同書係再審原告
    臨訟捏造，顯違反民事訴訟法第222條第3 項及同法第358條
    第1項之規定，而有民事訴訟法第496條第1項第1款「適用法
    規顯有錯誤者」 、第2款「判決理由與主文顯有矛盾者」之
    再審事由。又如前所述 ，再審原告所收取之120萬元並非向
    再審被告所謂之合夥收取，故所謂之合夥，對再審原告並無
    債權足資轉讓與再審被告。縱認本件合夥確實存在，則再審
    被告擅自開除再審原告合夥人身分後，合夥並未清算，如何
    謂再審原告造成合夥120萬元之損失 ，而認合夥對再審原告
    有120萬元之債權存在？ 又依民法第688條、第689條之規定
    ，合夥人之開除以有正當理由為限，合夥人退夥應結算，故
    再審被告究係為何可自合夥中受讓債權？「青島銘順公司、
    「劉兆文」、「合夥」三者關係為何？劉兆文死後，究係何
    人繼承其權利？原確定判決均未加以釐清，亦有民事訴訟法
    第496條第1項第1款適用法規顯有錯誤等情 ，爰依民事訴訟
    法第496條第1項第1、2款之規定，提起本件再審之訴。並聲
    明：(一)原確定判決廢棄。(二)上開廢棄部分，再審被告於前程
    序第一審之訴及假執行之聲請均駁回。(三)前程序第一、二審
    暨再審訴訟費用均由再審被告負擔。
二、再審被告雖未於言詞辯論期日到場，惟具狀以：原確定判決
    認事用法並無違法不當之處，且無理由與主文顯相抵觸情事
    ，再審原告提起本件再審之訴，為無理由，否認所謂「合同
    書」、「土地買賣契約書」、「承諾書」之真正。且上開文
    書形式上縱屬真正，實質上亦係再審原告行使詐術之手段(
    方式) 而已，本不足據為有權收款之依據。又卷附海基會驗
    證之大陸地區公證書，形式上縱推定為真正，其效力仍僅及
    於公 (認) 證人之簽名及作成認證時間而已，對於文書之實
    質內容如何，仍應審查其實質上之真正與否，並無證據法上
    推定之效力等語，資為抗辯，並答辯聲明：(一)再審原告之訴
    駁回。(二)再審訴訟費用由再審原告負擔。
三、按民事訴訟法第496 條第1項第1款所謂適用法規顯有錯誤，
    係指確定判決所適用之法規，顯然不合於法律規定，或與司
    法院現尚有效及大法官會議之解釋，或最高法院現尚有效之
    判例顯有違反，或消極的不適用法規，顯然影響裁判者而言
    ，並不包括判決理由矛盾、理由不備、取捨證據及認定事實
    錯誤之情形在內 (最高法院92年度台上字第320 號判決要旨
    及同院63年台上字第880號判例要旨參照)；又按民事訴訟法
    第496條第1項第2款所謂：判決理由與主文顯有矛盾 ，係指
    判決依據當事人主張之事實，認定其請求或對造抗辯為理由
    或無理由，而於主文為相反之諭示，且其矛盾為顯然者而言
    。茲確定判決於理由項下，認定再審原告對於再審被告部分
    之上訴，為無理由，而於主文諭示駁回再審原告此部分之上
    訴。依上說明，並無判決理由與主文顯有矛盾之情形。(最
    高法院86年台再字第130號判例意旨參照)。查原確定判決事
    實及理由欄四 (四)項下敘明：「1.上訴人 (即再審原告)於
    91年9月4日刑事偵查程序中自行提出之上訴人於90年6 月30
    日以臺灣進豐國際投資顧問公司名義與萊西開發管委會簽訂
    之合同書，其中第2 項記載：「乙方（即再審原告）引進的
    台灣、港澳或外國的項目，如果是註冊資本在500 萬美元以
    上的或是國家鼓勵的高新技術電子項目和為其配套的項目，
    『土地出讓費用全免』。」等語（見臺灣桃園地方法院檢察
    署91年度偵字第13737 偵查卷（下稱偵查卷）；而上訴人與
    被上訴人 (即再審被告) 及訴外人劉兆文等人合資向萊西開
    發管委會登記註冊之銘順公司資本係500萬美元 ，有企業法
    人營業執照影本附於上開偵查卷內可參；是依上開合同書所
    載，銘順公司不需支付任何土地出讓費用之事實，應堪認定
    。2.上訴人雖執第2 份合同書 (即訴外人劉兆文與訴外人萊
    西管委會於90年12月9日所訂合同書)及其與萊西市人民政府
    所簽訂「萊西承諾書」之記載，主張萊西市委員會同意土地
    轉讓收入歸其所有，其有權收取該120萬元云云 。然上訴人
    就本件同一投資案，竟於刑事偵查、審理程序中，先後提出
    同日與萊西開發管委會簽訂內容不同之合同書，已與常情有
    違，且倘該有利於上訴人之第2份合同書所載屬實 ，上訴人
    豈有未於偵查之初立即提出之理？足見上訴人先後所提合同
    書，應以偵查合同書為真實，上情亦經本院92年度上易字第
    3249號及最高法院93年度台非字第252 號刑事確定判決認定
    在案，此外，上訴人並未就其主張更為有利於己之事實舉證
    以實其說，其主張尚不足採。再，上訴人與萊西市人民政府
    所簽訂之「萊西承諾書」，係於90年5 月16日所簽訂，設該
    「萊西承諾書」所載「土地費用約定歸上訴人所有」屬實，
    上訴人應無於同年6 月30日與萊西開發管委會簽訂之偵查合
    同書中猶記載「土地出讓費用全免」，足見上訴人以上開第
    2份合同書及承諾書為據，主張其有權收取土地出讓費120萬
    元，並不足採。……」等語，原確定判決以上開2 份合同書
    之內容，訂立時間之先後，及再審原告怠於提出有利於己之
    證據，據以認定第2份合同書為虛偽。依民事訴訟法第222條
    第3項規定：「法院依自由心證判斷事實之真偽 ，不得違背
    論理及經驗法則」；同法第358條第1項規定：「私文書經本
    人或其代理人簽名、蓋章或按指印或有法院或公證人之認證
    者，推定為真正」，原確定判決既非以上開2 份合同書形式
    之真正與否為論據，自無適用民事訴訟法第358條第1項規定
    之必要；又原確定判決依前所論敘之證據，認定前揭第2 份
    合同書為虛偽，乃本於自由心證而為判斷，亦不違背論理及
    經驗法則，尚無不適用該規定之情事，縱原確定判決上開論
    述，並未就前揭第2份合同書之形式真正予以詳敘 ，亦屬理
    由不備，依首揭判例意旨，原確定判決並無消極不適用民法
    第222條第3項、第358條第1項規定之顯然錯誤，再審原告主
    張原確定判決有民事訴訟法第496 條第1項第1款之再審事由
    ，殊非有據。
四、次查原確定判決既認前揭第2份合同書為虛偽不實 ，則兩造
    間之法律關係自以前揭第1份合同書為其依據，而依前揭第1
    份合同書之約定，再審原告向訴外人劉兆文所收取之120 萬
    元地價款，乃劉兆文所交付予再審原告供執行合夥購買廠房
    之土地價款，即失所據，且前揭第2 份合同書既非真正，萊
    西管委會自無同意再審原告收取120 萬元土地價款之權利，
    因而認定再審原告收取該120萬元屬不當得利 ，再審被告請
    求再審原告返還不當得利為有理由，並為再審原告敗訴之判
    決，依前揭判例意旨，並無判決理由與主文顯有矛盾之情形
    ，再審原告主張原確定判決有民事訴訟法第496 第1項第2款
    之再審事由，亦非有據。
五、查原確定判決事實及理由欄四(二)項下敘明：「……況證人即
    股東李興霖之妻劉美雲於台灣桃園地方法院91年度偵字第13
    737 號刑事偵審程序中曾證稱：『當初是被告（即再審原告
    ）要將150萬元之股份讓與給我 ，我就以李興霖的名義投資
    ，投資後大約1 個月，被告就要撤回股份……在台灣約定不
    用設立公司是被告提議的……因為我們都不懂在大陸的投資
    ，是被告帶我們過去的。當時大陸方面告訴我們不需要那麼
    大的土地，因為會有稅賦的問題，所以我們4 個股東（除了
    被告以外）開會，決定將土地縮減為原來的2分之1』等語；
    另證人即股東廖財饒之妻許秋萍於刑事審理時亦稱：『我是
    被告邀請投資，我覺得他與當地的官員很熟，才會加入，91
    年1月16日簽立合約書，約定我負責出資150萬元，當時支票
    是由上訴人與劉兆文負責收取。簽約後他們有開始去買地，
    買地部分是由被告與劉兆文負責。91年12月20日開股東會，
    要追究被告之土地款，當時我有參加，當時是因劉兆文跟甲
    ○○與另一股東經查證結果，大陸方面說土地款沒有進帳，
    劉兆文等人才覺得有問題，希望開股東會追究被告的土地款
    。被告邀我投資時僅說青島當地是紡織重鎮，他曾經出示5
    張支票面額共計200萬元給我，表示他已支付200萬元作為投
    資，上訴人沒有拿他與青島萊西市經濟技術開發特區所簽的
    合同書或任何資料給我看，也未向我說去大陸投資後，土地
    款會歸他所有。當初我們投資時認為土地款應歸大陸，所以
    才會向被告要大陸方面的收據』等語。是依上開證人劉美雲
    、許秋萍所為證述情形及刑事卷內所附銘順公司91年12月20
    日股東會議記錄所示，證人劉美雲、許秋萍均係上訴人邀請
    投資設立銘順公司，並由上訴人帶同許秋萍等股東前去大陸
    參觀設廠，再由上訴人及劉兆文負責購土地，應堪信實。兩
    造與訴外人劉兆文、廖財饒、李興霖等人所集資欲設立之台
    灣銘順公司既未申請設立，依上開說明，自應以合夥論。而
    上開上訴人向劉兆文所收取之120萬元土地價款 ，乃劉兆文
    所交付予上訴人供執行合夥購買廠房土地之款項，自屬合夥
    人之財產。……」；另於四(五)項下說明：「經查，上訴人無
    收取上開120萬元土地價款之權利 ，而於向合夥人劉兆文收
    取後未返還予合夥人，亦未用以執行合夥事務，自屬侵害合
    夥之財產，且上訴人之該行為業經刑事判決認定詐欺有罪確
    定在案，則合夥對於上訴人自有請求返還該120 萬元合夥財
    產之權利；被上訴人 (即再審被告) 主張合夥已將該等權利
    讓與被上訴人之事實，業據其提出債權讓與通知書、債權讓
    與契約書等為證，上訴人對於被上訴人所提上開債權讓與通
    知書、債權讓與契約書之真正及受有債權讓與通知等均不爭
    執《上訴人雖於本院仍對債權讓與契約書之合夥人簽名有爭
    執，惟上訴人於原審言詞辯論時已捨棄該抗辯，直至上訴後
    復於本院提出該項抗辯，業違反民事訴訟法禁反言原則，仍
    應視為不爭執》，合夥人已於94年4月2日將上開請求權讓與
    被上訴人，並經合法通知上訴人，債權讓與已生效力，故上
    訴人自得對被上訴人請求返還不當得利。上訴人再主張合夥
    未經清算，被上訴人擅自開除上訴人合夥之身分，不得請求
    返還120萬元云云。查 ，上訴人91年2月5日向劉兆文收取的
    現款120萬元屬於合夥財產 ，本院前訴訟已為認定。本件被
    上訴人係主張上訴人侵害合夥之財產，應予返還，並非請求
    合夥財產之分析，自與合夥之清算無涉；何況上訴人早於91
    年6 月19日以新豐郵局第46號存證信函通知各合夥人聲明退
    夥，依民法第686條規定其已非合夥人 ，則上訴人再執未清
    算為由，資為拒絕返還所侵害之合夥財產，自無可取。……
    」等語，則原確定判決依證人劉美雲、許秋萍之證述及相關
    刑事卷內之股東會議記錄，認劉兆文所交付予再審原告之12
    0萬元 ，乃劉兆文交付供執行合夥買地之土地價款屬合夥財
    產，而再審原告無權收取該120萬元，即為不當得利 ，且再
    審原告侵害合夥財產之權利，應返還予合夥人，合夥復將該
    返還請求權讓與再審被告，再審被告本此請求權向再審原告
    請求返還上開不當得利，即非合夥財產之分析，於法並無不
    合，又再審原告侵害合夥之權利，已如前述，再審被告所行
    使之權利係受讓自合夥對再審原告之不當得利返還請求權，
    亦與合夥結算無涉，則民法第688條有關合夥之開除 ，民法
    第689條有關退夥之結算與股份之抵還規定 ，原確定判決自
    無適用之必要，再審原告主張原確定判決有民事訴訟法第49
    6條第1項第1款之再審事由 ，殊非有理。又原確定判決既認
    定再審被告並非本於合夥法律關係向再審原告為請求，再審
    原告對於合夥有返還不當得利之義務，合夥復轉讓該不當得
    利返還請求權予再審被告，再審被告本於該權利向再審原告
    請求上開不當得利，於法有據，並本此為再審原告敗訴之判
    決，原確定判決自無判決理由與主文顯有矛盾之情形。
六、綜上所述，本件再審原告主張原確定判決有民事訴訟法第49
    6條第1項第1、2款之再審事由，為無理由，應予駁回。
七、本件事證已臻明確，兩造其餘主張、攻擊防禦方法及其他未
    經援用之證據，經審酌尚無礙於本院前述之認定，無一一論
    究之必要。
八、據上論結，本件再審之訴為無理由，依民事訴訟法第385 條
    第1項前段、第78條，判決如主文。
中　　華　　民　　國　　96　　年　　10　　月　　16　　日
                    民事第13庭
                        審判長法　官  黃嘉烈
  　　　　　　　　　　　　　　法　官  高鳳仙
  　　　　　　　　　　　　　　法　官  許文章
正本係照原本作成。
不得上訴。
中　　華　　民　　國　　96　　年　　10　　月　　17　　日
　　　　　　　　　  　　　　　書記官  陳明俐
